臺灣高雄地方法院民事判決　　　　　　　93年度訴字第1173號
原　　　告　甲○
訴訟代理人　謝嘉順律師
被　　　告　丙○○戊○○、乙.
訴訟代理人　王世宗律師
當事人間分割共有物事件，本院於民國九十四年三月二十四日言
詞辯論終結，判決如下：
  主  文
兩造共有坐落高雄縣路竹鄉○○段第一一七四地號土地，其分割
方法為如附圖甲案所示之第一一七四地號土地面積九六五點零五
平方公尺分歸原告取得，如附圖甲案所示第一一七四之A00 一地
號面積二七一一點零九平方公尺分歸被告取得。
訴訟費用由被告負擔十分之六，餘由原告負擔。
    事實及理由
一、按訴訟繫屬中為訴訟標的之法律關係，雖移轉於第三人，於
    訴訟無影響。但第三人如經兩造同意，得聲請代當事人承當
    訴訟。民事訴訟法第254條第1項但書定有明文。本件原來之
    被告戊○○、乙○○、丁○○於訴訟繫屬中將高雄縣路竹鄉
    ○○段第一一七四地號土地之應有部分共14780分之10900移
    轉登記予丙○○所有，有土地謄本附卷可憑（見本院卷第
    115頁），茲由丙○○於訴訟繫屬中聲明承當訴訟，並經兩
    造之同意，合於前開法律之規定，應予准許，先此敘明。
二、原告起訴主張：緣坐落高雄縣路竹鄉○○段第一一七四地號
    土地之土地（地目田，面積3676.14平方公尺，下並稱系爭
    土地）為兩造所共有，伊之應有部分為3695分之970，原來
    被告戊○○、乙○○、丁○○之應有部分分別為14780分之
    5450、14780分之2725、14780分之2725，而兩造亦各依持分
    面積分管占有使用迄今，又依據農業發展條例第16條第1項
    但書第4款規定，每宗耕地分割後每人所有面積未達0．25公
    頃者，不得分割。但有下列情形之一者，不在此限：本條例
    中華民國89年1月4日修正施行前之共有耕地，得分割為單獨
    所有。本件共有物於60年9月15日原告取得共有物應有部分
    時，係在89年1月4日前，自得依前揭規定分割為單獨所有，
    而原來之被告三人，係於93年2 月5 日後取得共有物之應有
    部分。被告丙○○於訴訟中自原來之被告處取得共有物之應
    有部分14780 分之10900 ，則依前開條例第二項第3 款及第
    4 款所定共有耕地，辦理分割為單獨所有者，應先取得共有
    人之協議或法院確定判決，其分割後之宗數，不得超過共有
    人人數。本件已符合法律之規定，自得請求分割，而系爭土
    地依其使用目的並非不能分割，且兩造亦無不分割之特約，
    惟兩造對分割方案尚有異見，致無法達成分割協議，為此乃
    依法訴請裁判分割，並請求按如附圖方案甲所示之第1174地
    號土地面積965 點05平方公尺分歸原告所有，如附圖甲案所
    示第117 4 之A0001 地號面積2711點09平方公尺分歸被告所
    有。
三、被告則以：兩造現有之使用狀況並無不能分割之情形，但希
    望以如附圖乙案所示之第1174地號土地面積965點05平方公
    尺分歸原告所有，如附圖乙案所示第1174之A002地號面積
    2711點09平方公尺分歸被告所有。若仍如甲案，被告應保留
    5公尺寬之道路供被告通行，若依乙案，被告亦同意留5公尺
    供原告通行。
四、按各共有人得隨時請求分割共有物，而分割之方法不能協議
    決定者，法院得因任何共有人之聲請命為分配，另每宗耕地
    分割後每人所有面積未達0點25公頃者，不得分割，但於民
    國89年1月4日修正施行前之共有耕地，得分割為單獨所有，
    民法第823條第1項前段、第824條第2項及農業發展條例第16
    條第4款分別定有明文。本件原告主張系爭土地為兩造所共
    有，其應有部分為3695分之970，被告之應有部分為14780分
    之10900，而上開土地之土地使用分區係屬農業區，且兩造
    就此亦未訂立不予分割之期限，惟兩造就分割之方法迄仍無
    法達成協議等情，業據其提出與所述相符之土地登記謄本在
    卷可證，且為被告所不爭執，自堪信原告主張為真實。今兩
    造就系爭共有土地之分割方法迄今仍無法協議決定，且系爭
    土地於89年1月4日農業發展條例修正前即為原告與被告丙○○所有，嗣後被告丙○○又於93年間將其應有部分出賣與其
    子女即原來之被告戊○○、乙○○、丁○○，原告於訴請分
    割系爭土地時，經本院依職權向高雄縣路竹地政事務所函詢
    ，原告之共有係於89年1月4日農業發展條例施行前所保有之
    共有關係，雖其中部分共有人於前開日期後取得共有，但不
    影響原告之共有人權利，有高雄縣路竹鄉地政事務所93年6
    月16日路地所一字第093000512 1號函覆卷可憑（見本院卷
    第70頁），是依上開說明，其等依法自得分割為單獨所有而
    無不能分割之情形，而於本件訴訟進行中，原來之被告戊○○、乙○○、丙○○又於93年11月間，將其應有部分移轉登
    記予被告丙○○所有，是兩造間既未另訂有不分割期限之特
    約，則本件原告訴請裁判分割系爭土地，依法洵屬正當，自
    應予以准許。
五、兩造共有系爭土地依法乃得裁判分割已如上述，至其分割方
    法，兩造於訴訟中乃各陳明願依如附圖方案甲、乙所示之方
    法分割系爭土地。查系爭土地四周均為他人所有之農地而未
    臨道路，相鄰之同段第1175地號為被告丙○○與原告及他人
    所共有之土地，有土地謄本附卷可憑（見本院卷第62頁），
    而系爭土地南面從段之第1175號土地與聯外之產業道路相鄰
    ，有本院會同兩造履勘，制有現場勘驗圖及照片附卷可證，
    並為兩造所不爭執，而兩造分就附圖甲案分管耕種，亦為兩
    造所自承，是系爭土地原本即未與道路相鄰而屬袋地，故為
    兩造之最大利益及盡土地之最大效用，自應儘可能依現有之
    使用狀況而為分割始符兩造利益。又依據農業發展條例第16
    條之規定，本條例中華民國89年1 月4 日修正施行前之共有
    耕地，雖得分割為單獨所有。但依第2 項之規定，前項第3
    款及第4 款所定共有耕地，辦理分割為單獨所有者，應先取
    得共有人之協議或法院確定判決，其分割後之宗數，不得超
    過共有人人數，故本院亦無法獨立分割另一筆土地由兩造共
    有而為道路以供通行，而依被告所主張之分割方法即附圖方
    案乙，除使原告之土地因面積較為狹小，地形更顯狹長，無
    法利於耕作外，且有違兩造使用現況，且亦未因此而使兩造
    分得部分得與道路相鄰，至原告所主張之分割方案，則係參
    酌兩造使用現況暨各自應有部分之比例所為，此已顧及分割
    後之個別及整體利用價值，並將對其上作物所致損害減至最
    低，更得各自以現況通行而往來道路，此自較符土地利用之
    經濟原則而堪認系爭土地之分割方法以如附圖方案甲而非方
    案乙所示之方式為之係屬最為妥當適宜，爰定其分割方法如
    主文第一項所示。
六、結論：原告之訴為有理由，依民事訴訟法第78條、第80條之
    1 ，判決如主文。
中　　華　　民　　國　　94　　年　　3 　　月　　31　　日
                  民事第五庭法　官　陳嘉惠
正本係照原本作成。
如不服本判決，應於送達後20日內，向本院提出上訴狀並表明上
訴理由，如於本判決宣示後送達前提起上訴者，應於判決送達後
10日內補提上訴理由書（須附繕本）。
中　　華　　民　　國　　94　　年　　3 　　月　　31　　日
                            書記官　楊明月
